臺灣臺北地方法院民事判決　　　　　　　　　　　　九十二年度保險字第一二四號
　　原　　　告　丁○○
　　訴訟代理人　鄭建國律師
　　被　　　告　國際紐約人壽保險股份有限公司
　　法定代理人　乙○○
　　訴訟代理人　黃訓章律師
右當事人間給付保險金事件，本院於民國九十三年二月十七日言詞辯論終結，判決如
左：
    主  文
原告之訴及假執行之聲請均駁回。
訴訟費用由原告負擔。
    事實及理由
一、原告聲明：(1)被告應給付原告新台幣（下同）二百三十六萬四千元，及自民國九
    十年五月十日起至清償日止，按年息百分之十計算之利息。(2)願供擔保請准宣告
    假執行。並陳述：
  (1)原告於八十八年十月十九日及八十九年十一月十六日以女兒曾莉婷為被保險人，
    由原告為要保人及受益人，向被告投保人身保險，保單號碼分別為ＬＴＰＢ○二
    ○○九七號、及ＬＫＬＡ○○三一七五號之人壽保險契約，合計人壽險一百二十
    萬元、意外險一百萬元及意外醫療五萬元，住院日額型每日二千元之保險契約。
  (2)被保險人曾莉婷身體健康，家庭生活美滿，除成績名列前茅，品學兼優，就讀台
    北大學企業管理學系。詎九十年四月十三日上午九時許，被保險人返回大學女生
    宿舍後，突然將三○二號寢室門窗關閉，不准室友外出，且將自己關進廁所及浴
    室內，其自稱自己是上帝派來之使者，或以高昂激動語氣，警告他人不得接近，
    言語聲調異於平常。嗣經送往台大醫院就醫，經初步診斷後，認其患有「急性精
    神病，疑似精神分裂症」狀態，醫師開立三日份處方後，即囑咐原告先帶病患回
    家休息，並安排同年四月十六日上午做進一步檢查。經檢查後醫師確認被保險人
    患有「急性精神病狀態」並「合併睡眠和行為障礙」等病症，表示將儘速安排被
    保險人住院治療。同年四月十七日早晨，當家人敲打房門喚醒被保險人時，經過
    片刻卻未見房門打開，原告警覺有異，但因房門反鎖無法進入臥室，乃繞經客廳
    ，以期由陽台察看究竟，惟原告及家人目睹被保險人裸身站立於五樓陽台欄杆上
    ，由逃生窗迅速躍出，跌落一樓地面，頭部重創，經送基隆長庚醫院急救，仍於
    九十年五月十日上午十時五十分因顱內出血，腦挫傷不治死亡。
  (3)按保險法第一百零九條第一項及兩造間終身壽險契約第十一條第一項第三款、住
    院醫療終身保險契約附約第十二條第一款所稱故意自殺行為，應認被保險人主觀
    上除須有對發生死亡之事實之「認識」外，必須進一步有發生死亡事實之決意，
    換言之，所謂故意自殺，係指被保險人在精神狀態得以自由決定其意志狀況下，
    而決意結束自己生命之行為，其手段如何，固非所問，惟必須故意始可。被保險
    人正值青春年華，且有相識多年之男友，若非急性精神病發，決無輕生可能，其
    於意識狀態不清之情形下，對於死亡及危險已欠缺正常判斷，應與故意自殺行為
    不同。本件被保險人之死亡，屬於意外事故，被告應依保險契約理賠保險金。
二、被告聲明：原告之訴駁回，如受不利判決願供擔保請准宣告假執行。並答辯：
  (1)原告投保之保險有三種：
    終身壽險一百二十萬元：依原告所投保之終身壽險契約第十一條第一項第三款
      「被保險人在契約訂立或復效之日起二年內故意自殺」為除外責任，被告不負
      給付保險金責任，本件原告係於八十八年十月十九日投保壽險，被保險人於則
      於九十年四月十七日自殺，同年五月十日死亡，係於契約訂立二年內故意自殺
      ，依上揭契約約定係屬於除外責任，被告無須給付終身壽險之保險金。
    終身壽險外傷害住院日額保險契約：依住院醫療終身壽險保險附約第二條第六
      、七項：「本附約所稱『傷害』，係指被保險人於本附約有效期間內，遭受意
      外傷害事故，因而蒙受之傷害」、「本附約所稱『意外傷害事故』係指非由疾
      病引起之外來突發事故」，可知被保險人必須遭受意外傷害事故，因而住院、
      被告始須給付是項保險金，被保險人既係自殺身亡，其自殺後之住院當非遭受
      意外傷害事故所致，故亦不得請領此項保險金。
    終身壽險外傷害醫療保險附約：同理此項保險金，亦須被保險人遭受意外傷害
      事故而需醫療，被告始應給付之，本項保險金既係被保險人自殺後就醫之醫療
      費用，當非遭受意外傷害事故所致之醫療，被告自無須給付。
    意外險一百萬元：依人身傷害保險附約第三條、第五條、第九條第一項第二款
      之約定，被保險人須依附約有效期間內，因遭受意外傷害事故（非由疾病引起
      之外來突發事故），致其身體蒙受傷害，自意外傷害事故發生之日起一百八十
      日以內死亡者，被告始應給付身故保險金，如係被保險人的故意行為，則屬除
      外責任，本件被保險人曾莉婷既係自殺致死，屬於故意行為，其死因自非遭受
      意外傷害所致，被告得主張除外責任拒賠。
  (2)綜上，原告既不能舉證證明被保險人係因遭受意外傷害事故致死，且被保險人係
    因自殺身亡，屬故意行為，係條款約定被告自無給付保險金之義務，原告之訴無
    理由。
三、兩造不爭執之點：
  (1)原告於八十八年十月十九日及八十九年十一月十六日以女兒曾莉婷為被保險人，
    原告為要保人及受益人，向被告投保人身保險，保單號碼分別為ＬＴＰＢ○二○
    ○九七號、及ＬＫＬＡ○○三一七五號之人壽保險契約，合計人壽險一百二十萬
    元、意外險一百萬元及意外醫療五萬元，住院日額型每日二千元之保險契約。
  (2)被保險人曾莉婷於九十年四月十七日自其住處五樓陽台跳樓，墜落地面，經送醫
    急救後，至同年五月十日因顱內出血、腦挫傷而不治死亡。
四、依據原告所投保之終身壽險契約第十一條第一項第三款「被保險人在契約訂立或
    復效之日起二年內故意自殺」為除外責任，如被保險人為自殺行為，屬於前揭保
    險契約所約定之除外條款，被告不負給付保險金責任。本件原告主張被保險人曾
    莉婷係因為急性精神病發作而跳樓，對於自殺行為及跳樓可能造成之死亡危險無
    認識之可能；被告則抗辯其係屬於自殺行為。則本件訴訟之爭點，即在於被保險
    人曾莉婷之死亡結果，是否係因為自殺行為所造成？經查：
  (1)被保險人曾莉婷於九十年四月十三日曾因行為及言語異於平常狀態，而至台大醫
    院就醫，經醫師初步診斷後，認其患有「急性精神病，疑似精神分裂症」狀態，
    嗣同年四月十六日做進一步檢查，檢查後醫師確認被保險人患有「急性精神病狀
    態」並「合併睡眠和行為障礙」病症等情，為兩造所不爭執，曾莉婷發病時行為
    及言語異常之情形，亦經其同學即證人丙○○、戊○○及學校教官甲○○到院結
    證甚詳（見本院卷第一○○至一○四頁），復有國立台灣大學醫學院附設醫院（
    下稱台大醫院）出具之急診病歷摘要影本附卷可參（見本院卷第八二頁）。惟本
    院向台大醫院查詢被保險人曾莉婷所罹患急性精神病症，是否會有自殺結束生命
    之現象時，據台大醫院函覆：依據病歷記載，病患曾莉婷女士於九十年四月十三
    日至本院急診部就診，經診斷為急性精神病狀態，而排除精神分裂症，當時並無
    自殺意念相關記載，僅依其病情，無法判斷其是否會有欲自殺、結束生命之意念
    等等，有台大醫院九十三年一月二十七日（九十三）校附醫秘字第九三○○二○
    ○三八七號函可稽（見本院卷第一三六頁），則由台大醫院之回函並無法證明被
    保險人曾莉婷所罹患之急性精神病，會導致其為自殺結束生命之行為，換言之，
    無法證明其罹患病病與其自五樓陽台躍下之危險行為間，有因果關係存在。原告
    主張其係因精神病障礙而陷於無法自由決定意思，始為跳樓行為，此點即無法證
    明。
  (2)被保險人曾莉婷於九十年四月十七日自其住處五樓之陽台，縱身躍下導致顱內出
    血、腦挫傷，送醫急救後仍於同年五月十日不治死亡，經調閱台灣基隆地方法院
    檢察署九十年度相字第一七九號相驗卷查核無誤。被保險人死亡之結果，並無外
    力介入，應可採信，而核此情形仍應認為屬於被保險人之故意行為，了結自己生
    命致生死亡之結果，屬於保險契約除外責任之自殺行為。被告拒絕給付保險金，
    於法有據。
五、綜上所述，被保險人曾莉婷之死亡結果，係其己力所造成，無外力之介入，屬於
    保險契約「除外責任」之自殺行為，且其自殺行為時（即九十年四月十七日）距
    離投保時（即八十八年十月十九日）並未滿二年，被告依終身壽險契約第十一條
    第一項第三款「被保險人在契約訂立或復效之日起二年內故意自殺」為除外責任
    而拒絕理賠保險金，於法並無不合，原告請求被告給付保險金二百三十六萬四千
    元及自九十年五月十日起至清償日止，按年息百分之十計算之利息，為無理由，
    應予駁回。
六、原告之訴既駁回，其假執行之聲請亦失所附麗，應一併駁回之。
七、因本案事證已臻明確，兩造其餘主張陳述及所提之證據，均毋庸再予審酌，附此
    敘明。
八、訴訟費用負擔之依據：民事訴訟法第七十八條。
中　　　華　　　民　　　國　　九十三　　年　　　三　　　月　　九  　　日
                                    民事第一庭  法  官    呂淑玲
正本係照原本作成
如對本判決上訴，須於判決送達後廿日內向本院提出上訴狀
中　　　華　　　民　　　國　　九十三　　年　　　三　　　月　　九  　　日
                                                書記官    方美雲
